---
title: "Lesbare R-skript med tidyverse"
subtitle: "dplyr og tidyr"
author: "Eirik"
date: "2026-03-13"
format:
  revealjs:
    theme: stil.scss
    slide-number: true
    code-line-numbers: false
    highlight-style: arrow-light
    width: 1200
    height: 750
    margin: 0.07
    title-slide-attributes:
      data-background-color: "#2A1F1A"
execute:
  echo: true
  warning: false
  message: false
---

```{r}
#| include: false
library(dplyr)
library(tidyr)
library(knitr)
library(palmerpenguins)

vis <- function(df, n = 4) {
  df |> head(n) |> kable()
}
```

## I dag ser vi på

```{=html}
<div style="display:flex; align-items:center; gap:14px; margin:1.8em 0 0.5em 0; font-family:'Source Sans 3',sans-serif; font-size:0.88em;">
  <div style="padding:8px 16px; border:1.5px solid #C0B8B0; border-radius:6px; color:#A89F96;">Import</div>
  <div style="color:#C0B8B0; font-size:1.2em;">→</div>
  <div style="border:2.5px solid #B8734A; border-radius:10px; padding:10px 18px; background:rgba(184,115,74,0.07);">
    <div style="font-size:0.72em; color:#B8734A; font-weight:600; letter-spacing:0.05em; margin-bottom:7px;">★ I dag</div>
    <div style="display:flex; align-items:center; gap:10px;">
      <div style="padding:6px 14px; border:1.5px solid #B8734A; border-radius:6px; color:#1C1C1C; background:#FAFAF7;">Tidy</div>
      <div style="color:#B8734A; font-size:1.1em;">↔</div>
      <div style="padding:6px 14px; border:1.5px solid #B8734A; border-radius:6px; color:#1C1C1C; background:#FAFAF7;">Transform</div>
    </div>
  </div>
  <div style="color:#C0B8B0; font-size:1.2em;">→</div>
  <div style="border:1.5px solid #C0B8B0; border-radius:8px; padding:10px 14px;">
    <div style="display:flex; flex-direction:column; align-items:center; gap:5px;">
      <div style="padding:5px 12px; border:1.5px solid #C0B8B0; border-radius:5px; color:#A89F96;">Visualize</div>
      <div style="color:#C0B8B0;">↕</div>
      <div style="padding:5px 12px; border:1.5px solid #C0B8B0; border-radius:5px; color:#A89F96;">Model</div>
    </div>
  </div>
  <div style="color:#C0B8B0; font-size:1.2em;">→</div>
  <div style="padding:8px 16px; border:1.5px solid #C0B8B0; border-radius:6px; color:#A89F96;">Communicate</div>
</div>
<div class="kilde-note">
Wickham, Çetinkaya-Rundel &amp; Grolemund (2023), <em>R for Data Science</em> (2. utg.), kap. 1 — r4ds.hadley.nz
</div>
```

---

## Seks verktøy

```{=html}
<div class="verb-grid">
  <div class="verb-card">
    <div class="verb-card-name">filter()</div>
    <div class="verb-card-desc">Velger rader etter betingelse</div>
  </div>
  <div class="verb-card">
    <div class="verb-card-name">select()</div>
    <div class="verb-card-desc">Velger kolonner</div>
  </div>
  <div class="verb-card">
    <div class="verb-card-name">mutate()</div>
    <div class="verb-card-desc">Lager nye variabler</div>
  </div>
  <div class="verb-card">
    <div class="verb-card-name">summarise()</div>
    <div class="verb-card-desc">Aggregerer per gruppe</div>
  </div>
  <div class="verb-card">
    <div class="verb-card-name">pivot_longer()</div>
    <div class="verb-card-desc">Bredt &#x2192; langt format</div>
  </div>
  <div class="verb-card">
    <div class="verb-card-name">pivot_wider()</div>
    <div class="verb-card-desc">Langt &#x2192; bredt format</div>
  </div>
</div>
<div class="key-box">
Alle seks følger samme mønster: <strong>data inn &#x2192; transformasjon &#x2192; data ut</strong>.
Og de kobles med pipe: <code>|&gt;</code>
</div>
```

---

## Hvorfor tidyverse?

Samme oppgave — to måter:

::: {.columns}
::: {.column width="48%"}
<p class="col-label">Base R</p>

```{r}
#| eval: false
df <- penguins[
  !is.na(penguins$bill_length_mm), ]

df$ratio <- df$bill_length_mm /
            df$bill_depth_mm

aggregate(ratio ~ species,
          data = df, FUN = mean)
```
:::
::: {.column width="4%"}
:::
::: {.column width="48%"}
<p class="col-label">tidyverse</p>

```{r}
#| eval: false
penguins |>
  filter(!is.na(bill_length_mm)) |>
  mutate(
    ratio = bill_length_mm /
            bill_depth_mm
  ) |>
  summarise(
    snitt = mean(ratio),
    .by   = species
  )
```
:::
:::

---

## Uten pipe

::: {.columns}
::: {.column width="55%"}
<p class="col-label">Kode leses innenfra og ut</p>

```{r}
#| eval: false
summarise(
  mutate(
    filter(penguins,
           !is.na(bill_length_mm)),
    ratio = bill_length_mm /
            bill_depth_mm
  ),
  snitt = mean(ratio),
  .by = species
)
```

<p style="font-size:0.72em; color:#A89F96; margin-top:6px;">
Tre operasjoner — øyet må starte i midten og jobbe seg ut.
</p>
:::
::: {.column width="45%"}
<p class="col-label">Data</p>

```{r}
#| echo: false
penguins |>
  select(species, island, bill_length_mm, body_mass_g) |>
  vis()
```
:::
:::

---

## Med pipe `|>` — steg 1

::: {.columns}
::: {.column width="55%"}
<p class="col-label">Kode</p>

```{r}
#| eval: false
penguins
```

<p style="font-size:0.72em; color:#A89F96; margin-top:6px;">
Data inn — 344 pingviner, 8 variabler.
</p>
:::
::: {.column width="45%"}
<p class="col-label">Data</p>

```{r}
#| echo: false
penguins |>
  select(species, island, bill_length_mm, body_mass_g) |>
  vis()
```
:::
:::

---

## Med pipe `|>` — steg 2

::: {.columns}
::: {.column width="55%"}
<p class="col-label">Kode</p>

```{=html}
<pre style="background:#F0EBE3;border:1px solid #D8D0C4;border-left:4px solid #6B8C7E;border-radius:6px;padding:0.6em 0.9em;font-family:'Fira Code','Courier New',monospace;font-size:0.80em;line-height:1.75;color:#1C1C1C;margin:0.3em 0;">penguins |&gt;
  <mark style="background:#FFF0A0;color:#5C3D00;border-radius:3px;padding:1px 4px;font-weight:600;">filter</mark>(!is.na(bill_length_mm))</pre>
```

<p style="font-size:0.72em; color:#A89F96; margin-top:6px;">
<code>filter()</code> beholder kun rader der bill_length_mm ikke er NA.
</p>
:::
::: {.column width="45%"}
<p class="col-label">Data</p>

```{r}
#| echo: false
penguins |>
  filter(!is.na(bill_length_mm)) |>
  select(species, island, bill_length_mm, body_mass_g) |>
  vis()
```
:::
:::

---

## Med pipe `|>` — ferdig

::: {.columns}
::: {.column width="55%"}
<p class="col-label">Kode</p>

```{r}
#| eval: false
penguins |>
  filter(!is.na(bill_length_mm)) |>
  mutate(
    ratio = bill_length_mm / bill_depth_mm
  ) |>
  summarise(
    snitt = mean(ratio),
    .by   = species
  )
```

<p style="font-size:0.72em; color:#A89F96; margin-top:6px;">
Tre steg — leses ovenfra og ned, som en oppskrift.
</p>
:::
::: {.column width="45%"}
<p class="col-label">Resultat</p>

```{r}
#| echo: false
penguins |>
  filter(!is.na(bill_length_mm)) |>
  mutate(ratio = bill_length_mm / bill_depth_mm) |>
  summarise(snitt = round(mean(ratio), 2), .by = species) |>
  kable()
```
:::
:::

---

##  {background-color="#FAFAF7"}

```{=html}
<div style="display:flex;flex-direction:column;align-items:center;justify-content:center;height:75%;text-align:center;">
  <div style="font-family:'Lora',serif;font-size:4em;color:#E0D8D0;line-height:1;margin-bottom:0.05em;">01</div>
  <div style="width:60px;height:3px;background:#B8734A;margin:0.5em auto;border-radius:2px;"></div>
  <div style="font-family:'Lora',serif;font-size:1.8em;font-weight:400;color:#1C1C1C;margin-bottom:0.2em;">dplyr</div>
  <div style="font-family:'Source Sans 3',sans-serif;font-size:0.9em;color:#A89F96;">filter · select · mutate · summarise</div>
</div>
```

---

## `filter()` — velg rader

::: {.columns}
::: {.column width="57%"}
<p class="col-label">Behold rader som oppfyller en betingelse</p>

```{=html}
<pre style="background:#F0EBE3;border:1px solid #D8D0C4;border-left:4px solid #6B8C7E;border-radius:6px;padding:0.6em 0.9em;font-family:'Fira Code','Courier New',monospace;font-size:0.80em;line-height:1.75;color:#1C1C1C;margin:0.3em 0;">penguins |&gt;
  <mark style="background:#FFF0A0;color:#5C3D00;border-radius:3px;padding:1px 4px;font-weight:600;">filter</mark>(
    species == "Chinstrap",
    !is.na(body_mass_g)
  )</pre>
```

<p style="font-size:0.72em; color:#A89F96; margin-top:6px;">
Flere betingelser separeres med komma — alle må være sanne (AND).
</p>
:::
::: {.column width="43%"}
<div style="font-size:0.82em;">
<p class="col-label">Før</p>

```{r}
#| echo: false
penguins |>
  select(species, island, body_mass_g) |>
  vis(n = 2)
```

<p class="col-label-after">Etter</p>

```{r}
#| echo: false
penguins |>
  filter(species == "Chinstrap", !is.na(body_mass_g)) |>
  select(species, island, body_mass_g) |>
  vis(n = 3)
```
</div>
:::
:::

---

## `select()` — velg kolonner

::: {.columns}
::: {.column width="57%"}
<p class="col-label">Behold utvalgte kolonner</p>

```{=html}
<pre style="background:#F0EBE3;border:1px solid #D8D0C4;border-left:4px solid #6B8C7E;border-radius:6px;padding:0.6em 0.9em;font-family:'Fira Code','Courier New',monospace;font-size:0.80em;line-height:1.75;color:#1C1C1C;margin:0.3em 0;">penguins |&gt;
  <mark style="background:#FFF0A0;color:#5C3D00;border-radius:3px;padding:1px 4px;font-weight:600;">select</mark>(species, island, body_mass_g)</pre>
```

<p style="font-size:0.72em; color:#A89F96; margin-top:6px;">
Bruk <code>-kolonne</code> for å fjerne, <code>starts_with()</code> / <code>ends_with()</code> for mønstre.
</p>
:::
::: {.column width="43%"}
<div style="font-size:0.82em;">
<p class="col-label">Før</p>

```{r}
#| echo: false
penguins |> vis(n = 2)
```

<p class="col-label-after">Etter</p>

```{r}
#| echo: false
penguins |>
  select(species, island, body_mass_g) |>
  vis(n = 3)
```
</div>
:::
:::

---

## `mutate()` — lag nye variabler

::: {.columns}
::: {.column width="57%"}
<p class="col-label">Legg til eller endre kolonner</p>

```{=html}
<pre style="background:#F0EBE3;border:1px solid #D8D0C4;border-left:4px solid #6B8C7E;border-radius:6px;padding:0.6em 0.9em;font-family:'Fira Code','Courier New',monospace;font-size:0.80em;line-height:1.75;color:#1C1C1C;margin:0.3em 0;">penguins |&gt;
  <mark style="background:#FFF0A0;color:#5C3D00;border-radius:3px;padding:1px 4px;font-weight:600;">mutate</mark>(
    masse_kg  = body_mass_g / 1000,
    stor_fugl = body_mass_g &gt; 4500
  ) |&gt;
  <mark style="background:#FFF0A0;color:#5C3D00;border-radius:3px;padding:1px 4px;font-weight:600;">select</mark>(species, body_mass_g,
         masse_kg, stor_fugl)</pre>
```

<p style="font-size:0.72em; color:#A89F96; margin-top:6px;">
Originale kolonner beholdes — nye legges til på høyre side.
</p>
:::
::: {.column width="43%"}
<div style="font-size:0.82em;">
<p class="col-label">Før</p>

```{r}
#| echo: false
penguins |>
  select(species, body_mass_g) |>
  vis(n = 2)
```

<p class="col-label-after">Etter</p>

```{r}
#| echo: false
penguins |>
  mutate(
    masse_kg  = body_mass_g / 1000,
    stor_fugl = body_mass_g > 4500
  ) |>
  select(species, body_mass_g, masse_kg, stor_fugl) |>
  vis(n = 3)
```
</div>
:::
:::

---

## `summarise()` — aggreger per gruppe

::: {.columns}
::: {.column width="57%"}
<p class="col-label">Reduser til sammendrag per gruppe</p>

```{=html}
<pre style="background:#F0EBE3;border:1px solid #D8D0C4;border-left:4px solid #6B8C7E;border-radius:6px;padding:0.6em 0.9em;font-family:'Fira Code','Courier New',monospace;font-size:0.80em;line-height:1.75;color:#1C1C1C;margin:0.3em 0;">penguins |&gt;
  filter(!is.na(body_mass_g)) |&gt;
  <mark style="background:#FFF0A0;color:#5C3D00;border-radius:3px;padding:1px 4px;font-weight:600;">summarise</mark>(
    snitt_g = mean(body_mass_g),
    n       = n(),
    .by     = species
  )</pre>
```

<p style="font-size:0.72em; color:#A89F96; margin-top:6px;">
<code>.by = species</code> gir én rad per art — 344 rader → 3 rader.
</p>
:::
::: {.column width="43%"}
<div style="font-size:0.82em;">
<p class="col-label">Før</p>

```{r}
#| echo: false
penguins |>
  select(species, body_mass_g) |>
  vis(n = 2)
```

<p class="col-label-after">Etter</p>

```{r}
#| echo: false
penguins |>
  filter(!is.na(body_mass_g)) |>
  summarise(
    snitt_g = round(mean(body_mass_g)),
    n       = n(),
    .by     = species
  ) |>
  kable()
```
</div>
:::
:::

---

##  {background-color="#FAFAF7"}

```{=html}
<div style="display:flex;flex-direction:column;align-items:center;justify-content:center;height:75%;text-align:center;">
  <div style="font-family:'Lora',serif;font-size:4em;color:#E0D8D0;line-height:1;margin-bottom:0.05em;">02</div>
  <div style="width:60px;height:3px;background:#B8734A;margin:0.5em auto;border-radius:2px;"></div>
  <div style="font-family:'Lora',serif;font-size:1.8em;font-weight:400;color:#1C1C1C;margin-bottom:0.2em;">tidyr</div>
  <div style="font-family:'Source Sans 3',sans-serif;font-size:0.9em;color:#A89F96;">pivot_longer · pivot_wider</div>
</div>
```

---

## `pivot_longer()` — bredt → langt

::: {.columns}
::: {.column width="57%"}
<p class="col-label">Samle flere kolonner til rader</p>

```{=html}
<pre style="background:#F0EBE3;border:1px solid #D8D0C4;border-left:4px solid #6B8C7E;border-radius:6px;padding:0.6em 0.9em;font-family:'Fira Code','Courier New',monospace;font-size:0.78em;line-height:1.65;color:#1C1C1C;margin:0.3em 0;max-width:100%;overflow:hidden;">penguins |&gt;
  select(species, bill_length_mm,
         bill_depth_mm) |&gt;
  <mark style="background:#FFF0A0;color:#5C3D00;border-radius:3px;padding:1px 4px;font-weight:600;">pivot_longer</mark>(
    cols      = ends_with("mm"),
    names_to  = "mål",
    values_to = "verdi_mm"
  )</pre>
```

<p style="font-size:0.72em; color:#A89F96; margin-top:6px;">
Nyttig for plotting — <code>ggplot2</code> liker langt format.
</p>
:::
::: {.column width="43%"}
<div style="font-size:0.82em;">
<p class="col-label">Før</p>

```{r}
#| echo: false
penguins |>
  select(species, bill_length_mm, bill_depth_mm) |>
  vis(n = 2)
```

<p class="col-label-after">Etter</p>

```{r}
#| echo: false
penguins |>
  select(species, bill_length_mm, bill_depth_mm) |>
  pivot_longer(
    cols      = ends_with("mm"),
    names_to  = "mål",
    values_to = "verdi_mm"
  ) |>
  vis(n = 3)
```
</div>
:::
:::

---

## `pivot_wider()` — langt → bredt

::: {.columns}
::: {.column width="57%"}
<p class="col-label">Spre rader ut til kolonner</p>

```{=html}
<pre style="background:#F0EBE3;border:1px solid #D8D0C4;border-left:4px solid #6B8C7E;border-radius:6px;padding:0.6em 0.9em;font-family:'Fira Code','Courier New',monospace;font-size:0.80em;line-height:1.75;color:#1C1C1C;margin:0.3em 0;">penguins |&gt;
  filter(!is.na(body_mass_g)) |&gt;
  summarise(
    snitt = mean(body_mass_g),
    .by   = c(species, island)
  ) |&gt;
  <mark style="background:#FFF0A0;color:#5C3D00;border-radius:3px;padding:1px 4px;font-weight:600;">pivot_wider</mark>(
    names_from  = island,
    values_from = snitt
  )</pre>
```

<p style="font-size:0.72em; color:#A89F96; margin-top:6px;">
Nyttig for rapporttabeller og krysstabell-visning.
</p>
:::
::: {.column width="43%"}
<div style="font-size:0.82em;">
<p class="col-label">Før</p>

```{r}
#| echo: false
penguins |>
  filter(!is.na(body_mass_g)) |>
  summarise(
    snitt = round(mean(body_mass_g)),
    .by   = c(species, island)
  ) |>
  kable()
```

<p class="col-label-after">Etter</p>

```{r}
#| echo: false
penguins |>
  filter(!is.na(body_mass_g)) |>
  summarise(
    snitt = round(mean(body_mass_g)),
    .by   = c(species, island)
  ) |>
  pivot_wider(names_from = island, values_from = snitt) |>
  kable()
```
</div>
:::
:::

---

##  {background-color="#FAFAF7"}

```{=html}
<div style="display:flex;flex-direction:column;align-items:center;justify-content:center;height:75%;text-align:center;">
  <div style="font-family:'Lora',serif;font-size:4em;color:#E0D8D0;line-height:1;margin-bottom:0.05em;">03</div>
  <div style="width:60px;height:3px;background:#B8734A;margin:0.5em auto;border-radius:2px;"></div>
  <div style="font-family:'Lora',serif;font-size:1.8em;font-weight:400;color:#1C1C1C;margin-bottom:0.2em;">Lesbar og reproduserbar kode</div>
  <div style="font-family:'Source Sans 3',sans-serif;font-size:0.9em;color:#A89F96;">fem prinsipper</div>
</div>
```

---

## 1. Prosjektstruktur

::: {.columns}
::: {.column width="50%"}
<p class="col-label">Aldri <code>setwd()</code> — bruk RStudio-prosjekt</p>

```{=html}
<pre style="background:#F0EBE3;border:1px solid #D8D0C4;border-left:4px solid #6B8C7E;border-radius:6px;padding:0.6em 0.9em;font-family:'Fira Code','Courier New',monospace;font-size:0.73em;line-height:1.45;color:#1C1C1C;margin:0.3em 0;max-width:100%;overflow:hidden;">mitt-prosjekt/
├── data/
│   ├── raw/        # les kun, aldri skriv
│   └── processed/
├── scripts/
├── output/
│   ├── figures/
│   └── tables/
├── renv.lock
└── README.md</pre>
```
:::
::: {.column width="50%"}
<p class="col-label">Bruk <code>here::here()</code> for alle stier</p>

```{=html}
<pre style="background:#F0EBE3;border:1px solid #D8D0C4;border-left:4px solid #6B8C7E;border-radius:6px;padding:0.6em 0.9em;font-family:'Fira Code','Courier New',monospace;font-size:0.73em;line-height:1.45;color:#1C1C1C;margin:0.3em 0;max-width:100%;overflow:hidden;"># Fungerer på alle maskiner
read_csv(here::here(
  "data", "raw", "survey.csv"
))

# Brytes på andres PC
read_csv("C:/Users/eirik/
         prosjekt/data/survey.csv")</pre>
```

<p style="font-size:0.70em; color:#A89F96; margin-top:3px;">
<code>here</code> finner <code>.Rproj</code>-filen og forankrer alle stier der — uavhengig av OS.
</p>
:::
:::

---

## 2. Kommenter hvorfor, ikke hva

::: {.columns}
::: {.column width="50%"}
<p class="col-label" style="color:#B8734A;">Unngå dette</p>

```{=html}
<pre style="background:#F0EBE3;border:1px solid #D8D0C4;border-left:4px solid #B8734A;border-radius:6px;padding:0.6em 0.9em;font-family:'Fira Code','Courier New',monospace;font-size:0.73em;line-height:1.45;color:#1C1C1C;margin:0.3em 0;max-width:100%;overflow:hidden;"># Filtrer rader
df |&gt; filter(age &gt; 18)

# Lag ny variabel
df |&gt; mutate(ratio = a / b)</pre>
```
:::
::: {.column width="50%"}
<p class="col-label" style="color:#6B8C7E;">Gjør dette</p>

```{=html}
<pre style="background:#F0EBE3;border:1px solid #D8D0C4;border-left:4px solid #6B8C7E;border-radius:6px;padding:0.6em 0.9em;font-family:'Fira Code','Courier New',monospace;font-size:0.73em;line-height:1.45;color:#1C1C1C;margin:0.3em 0;max-width:100%;overflow:hidden;"># Ekskluder mindreårige (jf. protokoll)
df |&gt; filter(age &gt; 18)

# Nebbdybde-ratio brukes i modell 2
df |&gt; mutate(ratio = a / b)</pre>
```
:::
:::

<p style="font-size:0.75em; color:#1C1C1C; margin-top:0.4em;">Bruk seksjonsoverskrifter — vises i RStudios <em>Outline</em>-panel:</p>

```{=html}
<pre style="background:#F0EBE3;border:1px solid #D8D0C4;border-left:4px solid #6B8C7E;border-radius:6px;padding:0.4em 0.9em;font-family:'Fira Code','Courier New',monospace;font-size:0.73em;line-height:1.45;color:#1C1C1C;margin:0.15em 0;max-width:100%;overflow:hidden;">## 1. Import og rensing ─────────────────────────
## 2. Konstruer variabler ────────────────────────
## 3. Modeller og figurer ─────────────────────────</pre>
```

---

## 3. Lesbar R-kode

::: {.columns}
::: {.column width="50%"}
<p class="col-label">Navngiving — snake_case, alltid</p>

```{=html}
<pre style="background:#F0EBE3;border:1px solid #D8D0C4;border-left:4px solid #6B8C7E;border-radius:6px;padding:0.6em 0.9em;font-family:'Fira Code','Courier New',monospace;font-size:0.73em;line-height:1.45;color:#1C1C1C;margin:0.3em 0;max-width:100%;overflow:hidden;"># Variabler: substantiv
sick_leave_days &lt;- 14
monthly_benefit &lt;- 22000

# Funksjoner: verb
calculate_rate &lt;- function(x, n) {
  x / n
}</pre>
```

<p style="font-size:0.70em; color:#A89F96; margin-top:3px;">
Unngå <code>camelCase</code>, punktum (<code>my.var</code>), og enkeltbokstaver.
</p>
:::
::: {.column width="50%"}
<p class="col-label">Pipe: én operasjon per linje</p>

```{=html}
<pre style="background:#F0EBE3;border:1px solid #D8D0C4;border-left:4px solid #6B8C7E;border-radius:6px;padding:0.6em 0.9em;font-family:'Fira Code','Courier New',monospace;font-size:0.73em;line-height:1.45;color:#1C1C1C;margin:0.3em 0;max-width:100%;overflow:hidden;"># Vanskelig å lese
summarise(filter(df, !is.na(x)),
          snitt = mean(x))

# Lesbart
df |&gt;
  filter(!is.na(x)) |&gt;
  summarise(snitt = mean(x))</pre>
```

<p style="font-size:0.70em; color:#A89F96; margin-top:3px;">
<code>styler</code>: <em>Addins → Style active file</em> — automatisk formatering.
</p>
:::
:::

---

## 4. RStudio — viktigste innstilling

```{=html}
<div style="display:flex;gap:20px;margin:0.6em 0 0.8em 0;font-family:'Source Sans 3',sans-serif;font-size:0.85em;">
  <div style="flex:1;border:2px solid #B8734A;border-radius:8px;padding:12px 16px;background:rgba(184,115,74,0.05);">
    <div style="font-weight:600;color:#B8734A;margin-bottom:6px;">Tools → Global Options → Workspace</div>
    <div style="color:#1C1C1C;">Restore .RData on startup: <strong>Never</strong></div>
    <div style="color:#1C1C1C;">Save workspace on exit: <strong>Never</strong></div>
    <div style="font-size:0.85em;color:#A89F96;margin-top:6px;">Tvinger deg til å skrive skript som alltid fungerer fra topp til bunn.</div>
  </div>
  <div style="flex:1;border:1.5px solid #D8D0C4;border-radius:8px;padding:12px 16px;">
    <div style="font-weight:600;color:#1C1C1C;margin-bottom:6px;">renv — lås pakkeversjonene</div>
    <div style="font-family:'Fira Code',monospace;font-size:0.82em;color:#1C1C1C;line-height:1.7;">renv::init()<br>renv::snapshot()<br>renv::restore()</div>
    <div style="font-size:0.85em;color:#A89F96;margin-top:6px;">Lagrer <code>renv.lock</code> — en kollega kan reprodusere nøyaktig ditt miljø.</div>
  </div>
</div>
```

<div class="key-box">
Kode som bare fungerer fordi du husker noe fra forrige økt er ikke reproduserbar — det er flaks.
</div>

---

## 5. Filorganisering

::: {.columns}
::: {.column width="50%"}
<p class="col-label">Nummererte skript — ett skript, én oppgave</p>

```{=html}
<pre style="background:#F0EBE3;border:1px solid #D8D0C4;border-left:4px solid #6B8C7E;border-radius:6px;padding:0.6em 0.9em;font-family:'Fira Code','Courier New',monospace;font-size:0.73em;line-height:1.45;color:#1C1C1C;margin:0.3em 0;max-width:100%;overflow:hidden;">scripts/
├── 01_import.R      # kun innlasting
├── 02_clean.R       # rensing og koding
├── 03_analyse.R     # modeller
├── 04_visualise.R   # figurer
└── run_all.R        # kjør alt</pre>
```
:::
::: {.column width="50%"}
<p class="col-label"><code>run_all.R</code> — én kommando kjører alt</p>

```{=html}
<pre style="background:#F0EBE3;border:1px solid #D8D0C4;border-left:4px solid #6B8C7E;border-radius:6px;padding:0.6em 0.9em;font-family:'Fira Code','Courier New',monospace;font-size:0.73em;line-height:1.45;color:#1C1C1C;margin:0.3em 0;max-width:100%;overflow:hidden;">source(here::here(
  "scripts", "01_import.R"))
source(here::here(
  "scripts", "02_clean.R"))
source(here::here(
  "scripts", "03_analyse.R"))
source(here::here(
  "scripts", "04_visualise.R"))</pre>
```

<p style="font-size:0.72em; color:#A89F96; margin-top:6px;">
Rådata er hellig — les kun, aldri overskriv. Lagre prosesserte data til <code>data/processed/</code>.
</p>
:::
:::

---

## Oppsummering

::: {.columns}
::: {.column width="50%"}
**dplyr og tidyr**

| Funksjon | Hva den gjør |
|----------|--------------|
| `filter()` | Velger rader |
| `select()` | Velger kolonner |
| `mutate()` | Nye variabler |
| `summarise()` | Aggregerer per gruppe |
| `pivot_longer()` | Bredt → langt |
| `pivot_wider()` | Langt → bredt |
:::
::: {.column width="50%"}
**Lesbarhet**

| | |
|--|--|
| 📁 | RStudio-prosjekt + `here::here()` |
| 💬 | Kommenter *hvorfor*, ikke *hva* |
| 🐍 | `snake_case`, pipe `\|>`, én linje |
| ⚙️ | Aldri lagre `.RData` + `renv` |
| 📄 | Nummererte skript + `run_all.R` |
:::
:::

```{=html}
<div class="closing-quote">
"The goal of tidyverse is to make data science faster, easier and more fun."<br>
<span style="font-size:0.8em; font-style:normal; color:#A89F96;">— Hadley Wickham</span>
</div>
```
