---
title: "Lesbare R-skript med tidyverse"
subtitle: "dplyr og tidyverse"
author: "Eirik"
date: "2026-03-13"
format:
  revealjs:
    theme: stil-stor.scss
    embed-resources: true
    slide-number: true
    code-line-numbers: false
    highlight-style: arrow-light
    width: 1200
    height: 750
    margin: 0.07
    title-slide-attributes:
      data-background-color: "#2A1F1A"
execute:
  echo: true
  warning: false
  message: false
---

```{r}
#| include: false
library(dplyr)
library(tidyr)
library(knitr)
library(palmerpenguins)

vis <- function(df, n = 4) {
  df |> head(n) |> kable()
}
```

## Du åpner et skript fra i fjor

::: {.columns}
::: {.column width="50%"}
<p class="col-label" style="color:#B8734A;">Det du finner</p>

```{=html}
<pre style="background:#F0EBE3;border:1px solid #D8D0C4;border-left:4px solid #B8734A;border-radius:6px;padding:0.6em 0.9em;font-family:'Fira Code','Courier New',monospace;font-size:0.86em;line-height:1.6;color:#1C1C1C;margin:0.3em 0;">x &lt;- read.csv("data2.csv")
y &lt;- x[x$V3 != "", ]
y$ny &lt;- y$V1 / y$V2
z &lt;- aggregate(y$ny,
  by = list(y$V4), mean)
write.csv(z, "out.csv")</pre>
```
:::
::: {.column width="50%"}
<p class="col-label" style="color:#6B8C7E;">Det du ønsker</p>

```{=html}
<pre style="background:#F0EBE3;border:1px solid #D8D0C4;border-left:4px solid #6B8C7E;border-radius:6px;padding:0.6em 0.9em;font-family:'Fira Code','Courier New',monospace;font-size:0.86em;line-height:1.6;color:#1C1C1C;margin:0.3em 0;">penguins |&gt;
  filter(!is.na(bill_length_mm)) |&gt;
  mutate(
    ratio = bill_length_mm / bill_depth_mm
  ) |&gt;
  summarise(
    snitt = mean(ratio), .by = species
  )</pre>
```
:::
:::

<div class="key-box" style="margin-top:0.8em;">
Lesbar kode er ikke en stil-preferanse — det er respekt for deg selv om tre måneder, og for kollegaen som skal ta over.
</div>

---

## tidyverse — én arbeidsflyt strukturerer alt

```{=html}
<div style="position:relative; width:860px; height:300px; margin:1.2em auto 0; font-family:'Source Sans 3',sans-serif; font-size:1em; overflow:visible;">

  <!-- Workflow boxes — identical positions to slide 1 -->
  <div style="position:absolute; left:0; top:107px; padding:10px 18px; border:1.5px solid #C0B8B0; border-radius:8px; color:#A89F96; white-space:nowrap;">Import</div>
  <div style="position:absolute; left:118px; top:113px; color:#C0B8B0; font-size:1.3em; line-height:1;">→</div>
  <div style="position:absolute; left:142px; top:107px; padding:10px 18px; border:1.5px solid #C0B8B0; border-radius:8px; color:#A89F96; white-space:nowrap;">Tidy</div>
  <div style="position:absolute; left:230px; top:113px; color:#C0B8B0; font-size:1.3em; line-height:1;">→</div>
  <div style="position:absolute; left:256px; top:27px; width:344px; height:210px; border:1.5px solid #C0B8B0; border-radius:16px;">
    <div style="position:absolute; top:14px; left:50%; transform:translateX(-50%); padding:7px 18px; border:1.5px solid #C0B8B0; border-radius:8px; color:#A89F96; white-space:nowrap; font-size:0.9em;">Transform</div>
    <div style="position:absolute; top:78px; left:22px; color:#C0B8B0; font-size:1.1em; line-height:1;">↕</div>
    <div style="position:absolute; top:78px; right:22px; color:#C0B8B0; font-size:1.1em; line-height:1;">↕</div>
    <div style="position:absolute; bottom:16px; left:12px; padding:6px 12px; border:1.5px solid #C0B8B0; border-radius:8px; color:#A89F96; white-space:nowrap; font-size:0.85em;">Visualize</div>
    <div style="position:absolute; bottom:26px; left:50%; transform:translateX(-50%); color:#C0B8B0; font-size:1.1em; line-height:1;">↔</div>
    <div style="position:absolute; bottom:16px; right:12px; padding:6px 12px; border:1.5px solid #C0B8B0; border-radius:8px; color:#A89F96; white-space:nowrap; font-size:0.85em;">Model</div>
  </div>
  <div style="position:absolute; left:612px; top:113px; color:#C0B8B0; font-size:1.3em; line-height:1;">→</div>
  <div style="position:absolute; left:636px; top:107px; padding:10px 18px; border:1.5px solid #C0B8B0; border-radius:8px; color:#A89F96; white-space:nowrap;">Communicate</div>

  <!-- Terracotta hexes: dplyr, stringr, forcats, lubridate — overlapping top of Transform box, z-index above box -->
  <div style="position:absolute; top:-30px; left:284px; width:66px; height:74px; clip-path:polygon(50% 0%,100% 25%,100% 75%,50% 100%,0% 75%,0% 25%); background:#B8734A; display:flex; align-items:center; justify-content:center; color:white; font-size:0.78em; font-weight:700; z-index:10;">dplyr</div>
  <div style="position:absolute; top:-30px; left:358px; width:66px; height:74px; clip-path:polygon(50% 0%,100% 25%,100% 75%,50% 100%,0% 75%,0% 25%); background:#B8734A; display:flex; align-items:center; justify-content:center; color:white; font-size:0.78em; font-weight:700; z-index:10;">stringr</div>
  <div style="position:absolute; top:-30px; left:432px; width:66px; height:74px; clip-path:polygon(50% 0%,100% 25%,100% 75%,50% 100%,0% 75%,0% 25%); background:#B8734A; display:flex; align-items:center; justify-content:center; color:white; font-size:0.78em; font-weight:700; z-index:10;">forcats</div>
  <div style="position:absolute; top:-30px; left:506px; width:66px; height:74px; clip-path:polygon(50% 0%,100% 25%,100% 75%,50% 100%,0% 75%,0% 25%); background:#B8734A; display:flex; align-items:center; justify-content:center; color:white; font-size:0.7em; font-weight:700; z-index:10; text-align:center; line-height:1.3;">lubri­date</div>

  <!-- Faint hexes: readr (Import), tibble + tidyr (Tidy), ggplot2 (Visualize), broom (Model), Quarto (Communicate) -->
  <div style="position:absolute; top:240px; left:8px; width:52px; height:60px; clip-path:polygon(50% 0%,100% 25%,100% 75%,50% 100%,0% 75%,0% 25%); background:#EDE8E2; display:flex; align-items:center; justify-content:center; color:#C0B8B0; font-size:0.65em; font-weight:600;">readr</div>
  <div style="position:absolute; top:240px; left:148px; width:52px; height:60px; clip-path:polygon(50% 0%,100% 25%,100% 75%,50% 100%,0% 75%,0% 25%); background:#EDE8E2; display:flex; align-items:center; justify-content:center; color:#C0B8B0; font-size:0.65em; font-weight:600;">tibble</div>
  <div style="position:absolute; top:240px; left:206px; width:52px; height:60px; clip-path:polygon(50% 0%,100% 25%,100% 75%,50% 100%,0% 75%,0% 25%); background:#EDE8E2; display:flex; align-items:center; justify-content:center; color:#C0B8B0; font-size:0.65em; font-weight:600;">tidyr</div>
  <div style="position:absolute; top:240px; left:270px; width:52px; height:60px; clip-path:polygon(50% 0%,100% 25%,100% 75%,50% 100%,0% 75%,0% 25%); background:#EDE8E2; display:flex; align-items:center; justify-content:center; color:#C0B8B0; font-size:0.62em; font-weight:600;">ggplot2</div>
  <div style="position:absolute; top:240px; left:530px; width:52px; height:60px; clip-path:polygon(50% 0%,100% 25%,100% 75%,50% 100%,0% 75%,0% 25%); background:#EDE8E2; display:flex; align-items:center; justify-content:center; color:#C0B8B0; font-size:0.65em; font-weight:600;">broom</div>
  <div style="position:absolute; top:240px; left:648px; width:52px; height:60px; clip-path:polygon(50% 0%,100% 25%,100% 75%,50% 100%,0% 75%,0% 25%); background:#EDE8E2; display:flex; align-items:center; justify-content:center; color:#C0B8B0; font-size:0.65em; font-weight:600;">Quarto</div>
</div>
```

---

## Palmer Penguins — datasettet vi bruker i dag

::: {.columns}
::: {.column width="76%"}

<p style="font-size:0.82em; color:#A89F96; margin:0 0 0.6em 0;">3 arter · 3 øyer i Antarktis · 344 observasjoner · mål av nebb, finner og kroppsmasse</p>

::: {style="font-size:0.95em;"}
```{r}
#| echo: false
penguins |>
  select(species, island, bill_length_mm, bill_depth_mm,
         flipper_length_mm, body_mass_g) |>
  head(6) |>
  kable()
```
:::

:::
::: {.column width="24%"}

```{=html}
<div style="display:flex; flex-direction:column; align-items:flex-end; justify-content:flex-end; height:460px; padding-right:4px;">
  <div style="font-size:4.2em; line-height:1; margin-bottom:0.05em;">🐧</div>
  <div style="font-size:5.2em; line-height:1;">🐧</div>
</div>
```

:::
:::

---

## dplyr gir deg seks verb for å transformere data

```{=html}
<p style="font-size:0.8em; color:#A89F96; margin:0 0 1em 0;">De viktigste verbene for å transformere data</p>
<div class="verb-grid">
  <div class="verb-card">
    <div class="verb-card-name">filter()</div>
    <div class="verb-card-desc">Velger rader etter betingelse</div>
  </div>
  <div class="verb-card">
    <div class="verb-card-name">select()</div>
    <div class="verb-card-desc">Velger kolonner</div>
  </div>
  <div class="verb-card">
    <div class="verb-card-name">mutate()</div>
    <div class="verb-card-desc">Lager nye variabler</div>
  </div>
  <div class="verb-card">
    <div class="verb-card-name">summarise()</div>
    <div class="verb-card-desc">Aggregerer til sammendrag</div>
  </div>
  <div class="verb-card">
    <div class="verb-card-name">group_by()</div>
    <div class="verb-card-desc">Gruppert analyse</div>
  </div>
  <div class="verb-card">
    <div class="verb-card-name">arrange()</div>
    <div class="verb-card-desc">Sorterer rader</div>
  </div>
</div>
```

---

##  {background-color="#FAFAF7"}

```{=html}
<div style="display:flex; flex-direction:column; align-items:center; justify-content:center; height:80%; text-align:center; font-family:'Source Sans 3', sans-serif;">
  <div style="font-family:'Lora', serif; font-size:2.2em; font-weight:400; color:#1C1C1C; margin-bottom:0.5em;">5 tips for lesbare skript</div>
  <div style="width:60px; height:3px; background:#B8734A; border-radius:2px; margin-bottom:1.4em;"></div>
  <div style="text-align:left; width:520px;">
    <div style="font-size:1.05em; color:#1C1C1C; padding:0.4em 0; border-bottom:1px solid #E8E3D9; display:flex; align-items:baseline; gap:0.8em;">
      <span style="color:#B8734A; font-weight:700; font-size:1.1em; min-width:2em;">01</span>
      <span>Bruk pipe <code style="background:#F0EBE3; padding:2px 6px; border-radius:3px; font-family:'Fira Code',monospace; font-size:0.85em;">|&gt;</code></span>
    </div>
    <div style="font-size:1.05em; color:#1C1C1C; padding:0.4em 0; border-bottom:1px solid #E8E3D9; display:flex; align-items:baseline; gap:0.8em;">
      <span style="color:#B8734A; font-weight:700; font-size:1.1em; min-width:2em;">02</span>
      <span>Prosjektstruktur</span>
    </div>
    <div style="font-size:1.05em; color:#1C1C1C; padding:0.4em 0; border-bottom:1px solid #E8E3D9; display:flex; align-items:baseline; gap:0.8em;">
      <span style="color:#B8734A; font-weight:700; font-size:1.1em; min-width:2em;">03</span>
      <span>Seksjonsoverskrifter med <code style="background:#F0EBE3; padding:2px 6px; border-radius:3px; font-family:'Fira Code',monospace; font-size:0.85em;">##</code></span>
    </div>
    <div style="font-size:1.05em; color:#1C1C1C; padding:0.4em 0; border-bottom:1px solid #E8E3D9; display:flex; align-items:baseline; gap:0.8em;">
      <span style="color:#B8734A; font-weight:700; font-size:1.1em; min-width:2em;">04</span>
      <span>Kommentarer med <code style="background:#F0EBE3; padding:2px 6px; border-radius:3px; font-family:'Fira Code',monospace; font-size:0.85em;">#</code></span>
    </div>
    <div style="font-size:1.05em; color:#1C1C1C; padding:0.4em 0; display:flex; align-items:baseline; gap:0.8em;">
      <span style="color:#B8734A; font-weight:700; font-size:1.1em; min-width:2em;">05</span>
      <span>Egne funksjoner med <code style="background:#F0EBE3; padding:2px 6px; border-radius:3px; font-family:'Fira Code',monospace; font-size:0.85em;">function()</code></span>
    </div>
  </div>
</div>
```

---

## filter() beholder kun gyldige rader

::: {.columns}
::: {.column width="57%"}
<p class="col-label">Steg 1 — behold gyldige rader</p>

```{=html}
<pre style="background:#F0EBE3;border:1px solid #D8D0C4;border-left:4px solid #6B8C7E;border-radius:6px;padding:0.6em 0.9em;font-family:'Fira Code','Courier New',monospace;font-size:0.90em;line-height:1.75;color:#1C1C1C;margin:0.3em 0;">penguins |&gt;
  <mark style="background:#FFF0A0;color:#5C3D00;border-radius:3px;padding:1px 4px;font-weight:600;">filter</mark>(!is.na(bill_length_mm))</pre>
```

<p style="font-size:0.80em; color:#A89F96; margin-top:6px;">
<code>filter()</code> beholder kun rader der betingelsen er sann — her 333 av 344.
</p>
:::
::: {.column width="43%"}
<div style="font-size:0.82em;">
<p class="col-label-after">Etter filter</p>

```{r}
#| echo: false
penguins |>
  filter(!is.na(bill_length_mm)) |>
  select(species, bill_length_mm, body_mass_g) |>
  vis(n = 4)
```
</div>
:::
:::

---

## mutate() legger til uten å slette

::: {.columns}
::: {.column width="57%"}
<p class="col-label">Steg 2 — lag ny variabel</p>

```{=html}
<pre style="background:#F0EBE3;border:1px solid #D8D0C4;border-left:4px solid #6B8C7E;border-radius:6px;padding:0.6em 0.9em;font-family:'Fira Code','Courier New',monospace;font-size:0.90em;line-height:1.75;color:#1C1C1C;margin:0.3em 0;">penguins |&gt;
  filter(!is.na(bill_length_mm)) |&gt;
  <mark style="background:#FFF0A0;color:#5C3D00;border-radius:3px;padding:1px 4px;font-weight:600;">mutate</mark>(
    ratio = bill_length_mm /
            bill_depth_mm
  )</pre>
```

<p style="font-size:0.80em; color:#A89F96; margin-top:6px;">
<code>mutate()</code> legger til kolonnen <code>ratio</code> — alle andre kolonner beholdes.
</p>
:::
::: {.column width="43%"}
<div style="font-size:0.82em;">
<p class="col-label-after">Etter mutate</p>

```{r}
#| echo: false
penguins |>
  filter(!is.na(bill_length_mm)) |>
  mutate(ratio = round(bill_length_mm / bill_depth_mm, 2)) |>
  select(species, bill_length_mm, bill_depth_mm, ratio) |>
  vis(n = 4)
```
</div>
:::
:::

---

## summarise() komprimerer til ett tall per gruppe

::: {.columns}
::: {.column width="57%"}
<p class="col-label">Steg 3 — aggreger per gruppe</p>

```{=html}
<pre style="background:#F0EBE3;border:1px solid #D8D0C4;border-left:4px solid #6B8C7E;border-radius:6px;padding:0.6em 0.9em;font-family:'Fira Code','Courier New',monospace;font-size:0.90em;line-height:1.75;color:#1C1C1C;margin:0.3em 0;">penguins |&gt;
  filter(!is.na(bill_length_mm)) |&gt;
  mutate(
    ratio = bill_length_mm /
            bill_depth_mm
  ) |&gt;
  <mark style="background:#FFF0A0;color:#5C3D00;border-radius:3px;padding:1px 4px;font-weight:600;">summarise</mark>(
    snitt = mean(ratio),
    .by   = species
  )</pre>
```

<p style="font-size:0.80em; color:#A89F96; margin-top:6px;">
344 rader → 3 rader. Leses ovenfra og ned — som en oppskrift.
</p>
:::
::: {.column width="43%"}
<div style="font-size:0.82em;">
<p class="col-label-after">Resultat</p>

```{r}
#| echo: false
penguins |>
  filter(!is.na(bill_length_mm)) |>
  mutate(ratio = bill_length_mm / bill_depth_mm) |>
  summarise(snitt = round(mean(ratio), 2), .by = species) |>
  kable()
```
</div>
:::
:::

---

## mutate() er åpen for hele R — også stringr og forcats

::: {.columns}
::: {.column width="57%"}
<p class="col-label">Samme mønster — andre funksjoner</p>

```{=html}
<pre style="background:#F0EBE3;border:1px solid #D8D0C4;border-left:4px solid #6B8C7E;border-radius:6px;padding:0.6em 0.9em;font-family:'Fira Code','Courier New',monospace;font-size:0.90em;line-height:1.75;color:#1C1C1C;margin:0.3em 0;">penguins |&gt;
  filter(!is.na(bill_length_mm)) |&gt;
  <mark style="background:#FFF0A0;color:#5C3D00;border-radius:3px;padding:1px 4px;font-weight:600;">mutate</mark>(
    # TRUE der artsnavn inneholder "Gentoo"
    er_stor = <mark style="background:#FFF0A0;color:#5C3D00;border-radius:3px;padding:1px 4px;font-weight:600;">stringr::str_detect</mark>(species, "Gentoo"),
    # Slå "Adelie" og "Chinstrap" sammen til "Andre"
    art     = <mark style="background:#FFF0A0;color:#5C3D00;border-radius:3px;padding:1px 4px;font-weight:600;">forcats::fct_other</mark>(species, keep = "Gentoo")
  )</pre>
```

<p style="font-size:0.80em; color:#A89F96; margin-top:6px;">
<code>str_detect()</code> søker i tekst · <code>fct_other()</code> slår sammen nivåer i en faktor.
</p>
:::
::: {.column width="43%"}
<div style="font-size:0.82em;">
<p class="col-label-after">Etter mutate</p>

```{r}
#| echo: false
library(stringr)
library(forcats)
penguins |>
  filter(!is.na(bill_length_mm)) |>
  mutate(
    er_stor = str_detect(species, "Gentoo"),
    art     = fct_other(species, keep = "Gentoo")
  ) |>
  select(species, er_stor, art) |>
  vis(n = 5)
```
</div>
:::
:::

---

##  {background-color="#FAFAF7"}

```{=html}
<div style="display:flex;flex-direction:column;align-items:center;justify-content:center;height:75%;text-align:center;">
  <div style="font-family:'Lora',serif;font-size:4em;color:#E0D8D0;line-height:1;margin-bottom:0.05em;">02</div>
  <div style="width:60px;height:3px;background:#B8734A;margin:0.5em auto;border-radius:2px;"></div>
  <div style="font-family:'Lora',serif;font-size:1.8em;font-weight:400;color:#1C1C1C;margin-bottom:0.2em;">Lesbar og reproduserbar kode</div>
  <div style="font-family:'Source Sans 3',sans-serif;font-size:0.9em;color:#A89F96;">tips 02 – 05</div>
</div>
```

---

## 2. Én mappe per prosjekt — aldri setwd()

```{=html}
<p style="font-size:0.82em; color:#A89F96; margin:0 0 0.8em 0;">Én mappe per prosjekt — alt på ett sted, filstier som fungerer på alle maskiner.</p>

<svg width="860" height="210" viewBox="0 0 860 210" xmlns="http://www.w3.org/2000/svg" font-family="'Fira Code', 'Courier New', monospace" style="display:block; margin:0 auto;">

  <!-- Trunk: root to junction -->
  <line x1="430" y1="56" x2="430" y2="96" stroke="#C0B8B0" stroke-width="2"/>
  <!-- Horizontal connector -->
  <line x1="108" y1="96" x2="752" y2="96" stroke="#C0B8B0" stroke-width="2"/>
  <!-- Vertical drops -->
  <line x1="108" y1="96" x2="108" y2="126" stroke="#C0B8B0" stroke-width="2"/>
  <line x1="300" y1="96" x2="300" y2="126" stroke="#C0B8B0" stroke-width="2"/>
  <line x1="560" y1="96" x2="560" y2="126" stroke="#C0B8B0" stroke-width="2"/>
  <line x1="752" y1="96" x2="752" y2="126" stroke="#C0B8B0" stroke-width="2"/>

  <!-- Root node -->
  <rect x="300" y="14" width="260" height="42" rx="8" fill="#F0EBE3" stroke="#B8734A" stroke-width="1.5"/>
  <text x="430" y="40" text-anchor="middle" font-size="15" font-weight="600" fill="#1C1C1C">📁  mitt-prosjekt/</text>

  <!-- data/ -->
  <rect x="28" y="126" width="160" height="42" rx="7" fill="#F0EBE3" stroke="#C0B8B0" stroke-width="1.5"/>
  <text x="108" y="152" text-anchor="middle" font-size="14" fill="#1C1C1C">📁  data/</text>
  <text x="108" y="190" text-anchor="middle" font-size="12" fill="#A89F96" font-family="'Source Sans 3', sans-serif">raw/  ·  processed/</text>

  <!-- kode/ -->
  <rect x="216" y="126" width="168" height="42" rx="7" fill="#F0EBE3" stroke="#C0B8B0" stroke-width="1.5"/>
  <text x="300" y="152" text-anchor="middle" font-size="14" fill="#1C1C1C">📁  kode/</text>
  <text x="300" y="190" text-anchor="middle" font-size="12" fill="#A89F96" font-family="'Source Sans 3', sans-serif">01_import.R  ·  …</text>

  <!-- data_export/ -->
  <rect x="440" y="126" width="240" height="42" rx="7" fill="#F0EBE3" stroke="#C0B8B0" stroke-width="1.5"/>
  <text x="560" y="152" text-anchor="middle" font-size="14" fill="#1C1C1C">📁  data_export/</text>
  <text x="560" y="190" text-anchor="middle" font-size="12" fill="#A89F96" font-family="'Source Sans 3', sans-serif">tabeller/  ·  figurer/</text>

  <!-- plot/ -->
  <rect x="692" y="126" width="120" height="42" rx="7" fill="#F0EBE3" stroke="#C0B8B0" stroke-width="1.5"/>
  <text x="752" y="152" text-anchor="middle" font-size="14" fill="#1C1C1C">📁  plot/</text>
  <text x="752" y="190" text-anchor="middle" font-size="12" fill="#A89F96" font-family="'Source Sans 3', sans-serif">*.png  ·  *.pdf</text>

</svg>

<p style="font-size:0.75em; color:#1C1C1C; margin-top:0.6em;">
Bruk <code style="background:#F0EBE3; padding:1px 5px; border-radius:3px; font-family:'Fira Code',monospace;">here::here("data", "raw", "survey.csv")</code> — aldri <code style="background:#F0EBE3; padding:1px 5px; border-radius:3px; font-family:'Fira Code',monospace;">setwd()</code>. Fungerer på alle maskiner.
</p>
```

---

## 3. Seksjonsoverskrifter gjør skriptet navigerbart

```{=html}
<p style="font-size:0.82em; color:#A89F96; margin:0 0 0.6em 0;">RStudio viser <code>##</code>-overskrifter i Outline-panelet — skriptet blir navigerbart.</p>

<pre style="background:#F0EBE3;border:1px solid #D8D0C4;border-left:4px solid #6B8C7E;border-radius:6px;padding:0.7em 1em;font-family:'Fira Code','Courier New',monospace;font-size:0.82em;line-height:1.7;color:#1C1C1C;margin:0.3em 0;">## 1. Import ──────────────────────────────────────────

data_raw &lt;- readxl::read_excel(here::here("data", "raw", "survey.xlsx"))

## 2. Data rens ─────────────────────────────────────────

data_clean &lt;- data_raw |&gt;
  janitor::clean_names() |&gt;  # "First Name" → first_name
  filter(!is.na(id))

## 3. Export ────────────────────────────────────────────

writexl::write_xlsx(data_clean, here::here("data_export", "survey_clean.xlsx"))</pre>
```

<div class="key-box">
<strong>Tips:</strong> RStudio har hurtigtast for seksjonsoverskrifter — <code>Ctrl+Shift+R</code> setter inn overskrift med strekene automatisk.
</div>

---

## 4. Forklar hvorfor, ikke hva

::: {.columns}
::: {.column width="50%"}
<p class="col-label" style="color:#B8734A;">Unngå dette</p>

```{=html}
<pre style="background:#F0EBE3;border:1px solid #D8D0C4;border-left:4px solid #B8734A;border-radius:6px;padding:0.6em 0.9em;font-family:'Fira Code','Courier New',monospace;font-size:0.82em;line-height:1.55;color:#1C1C1C;margin:0.3em 0;max-width:100%;overflow:hidden;"># Filtrer rader
df |&gt; filter(age &gt; 18)

# Lag ny variabel
df |&gt; mutate(ratio = a / b)

# Behold bare kvinner
df |&gt; filter(kjonn == 2)</pre>
```
:::
::: {.column width="50%"}
<p class="col-label" style="color:#6B8C7E;">Gjør dette</p>

```{=html}
<pre style="background:#F0EBE3;border:1px solid #D8D0C4;border-left:4px solid #6B8C7E;border-radius:6px;padding:0.6em 0.9em;font-family:'Fira Code','Courier New',monospace;font-size:0.82em;line-height:1.55;color:#1C1C1C;margin:0.3em 0;max-width:100%;overflow:hidden;"># Ekskluder mindreårige (jf. protokoll)
df |&gt; filter(age &gt; 18)

# Nebbdybde-ratio brukes i modell 2
df |&gt; mutate(ratio = a / b)

# 2 = kvinner (SSB-koding)
df |&gt; filter(kjonn == 2)</pre>
```
:::
:::

<div class="key-box">
Kommenter <em>hvorfor</em>, ikke hva — koden viser hva som skjer. Nummerkoder skal alltid forklares.
</div>

---

## 5. Kopiert kode er teknisk gjeld

::: {.columns}
::: {.column width="50%"}
<p class="col-label" style="color:#B8734A;">Uten funksjon — copy/paste-fellen</p>

```{=html}
<pre style="background:#F0EBE3;border:1px solid #D8D0C4;border-left:4px solid #B8734A;border-radius:6px;padding:0.6em 0.9em;font-family:'Fira Code','Courier New',monospace;font-size:0.82em;line-height:1.55;color:#1C1C1C;margin:0.3em 0;max-width:100%;overflow:hidden;">snitt_oslo &lt;- mean(
  df |&gt; filter(region == "Oslo") |&gt; pull(inntekt),
  na.rm = TRUE
)
snitt_bergen &lt;- mean(
  df |&gt; filter(region == "Bergen") |&gt; pull(inntekt),
  na.rm = TRUE
)</pre>
```
:::
::: {.column width="50%"}
<p class="col-label" style="color:#6B8C7E;">Med funksjon — skriv én gang, bruk mange</p>

```{=html}
<pre style="background:#F0EBE3;border:1px solid #D8D0C4;border-left:4px solid #6B8C7E;border-radius:6px;padding:0.6em 0.9em;font-family:'Fira Code','Courier New',monospace;font-size:0.82em;line-height:1.55;color:#1C1C1C;margin:0.3em 0;max-width:100%;overflow:hidden;">snitt_region &lt;- function(df, reg) {
  df |&gt;
    filter(region == reg) |&gt;
    summarise(snitt = mean(inntekt,
                           na.rm = TRUE))
}

snitt_region(df, "Oslo")
snitt_region(df, "Bergen")</pre>
```
:::
:::

<div class="key-box">
Tommelfingerregel: kopier du kode mer enn to ganger — skriv en funksjon.
</div>


---

## Lesetips

```{=html}
<div style="display:flex; flex-direction:column; gap:14px; margin-top:0.4em; font-family:'Source Sans 3', sans-serif;">

  <div style="display:flex; gap:16px; align-items:flex-start; border:1.5px solid #D8D0C4; border-radius:8px; padding:12px 16px; background:#fff;">
    <div style="font-size:1.8em; line-height:1; flex-shrink:0;">📖</div>
    <div>
      <div style="font-weight:600; color:#1C1C1C; font-size:0.92em;">R for Data Science (2. utg.)</div>
      <div style="font-size:0.78em; color:#A89F96; margin:2px 0 4px;">Wickham, Çetinkaya-Rundel &amp; Grolemund</div>
      <div style="font-family:'Fira Code', monospace; font-size:0.75em; color:#B8734A;">r4ds.hadley.nz</div>
      <div style="font-size:0.78em; color:#6B6560; margin-top:3px;">Gratis online — det beste stedet å starte med tidyverse.</div>
    </div>
  </div>

  <div style="display:flex; gap:16px; align-items:flex-start; border:1.5px solid #D8D0C4; border-radius:8px; padding:12px 16px; background:#fff;">
    <div style="font-size:1.8em; line-height:1; flex-shrink:0;">📄</div>
    <div>
      <div style="font-weight:600; color:#1C1C1C; font-size:0.92em;">Posit Cheat Sheets</div>
      <div style="font-size:0.78em; color:#A89F96; margin:2px 0 4px;">Fungerer i både RStudio og Positron</div>
      <div style="font-family:'Fira Code', monospace; font-size:0.75em; color:#B8734A;">posit.co/resources/cheatsheets</div>
      <div style="font-size:0.78em; color:#6B6560; margin-top:3px;">Én side per pakke: dplyr · tidyr · stringr · forcats · ggplot2 · purrr</div>
    </div>
  </div>

  <div style="display:flex; gap:16px; align-items:flex-start; border:1.5px solid #D8D0C4; border-radius:8px; padding:12px 16px; background:#fff;">
    <div style="font-size:1.8em; line-height:1; flex-shrink:0;">✏️</div>
    <div>
      <div style="font-weight:600; color:#1C1C1C; font-size:0.92em;">Tidyverse Style Guide</div>
      <div style="font-size:0.78em; color:#A89F96; margin:2px 0 4px;">Hadley Wickham</div>
      <div style="font-family:'Fira Code', monospace; font-size:0.75em; color:#B8734A;">style.tidyverse.org</div>
      <div style="font-size:0.78em; color:#6B6560; margin-top:3px;">Navngiving, innrykk, pipes — fellesskapets konvensjoner.</div>
    </div>
  </div>

</div>
```

---

## tidyverse er ikke alltid svaret

::: {.columns}
::: {.column width="50%"}

```{=html}
<div style="border:1.5px solid #D8D0C4; border-radius:8px; padding:14px 16px; font-family:'Source Sans 3',sans-serif; height:100%;">
  <div style="font-weight:700; color:#B8734A; font-size:0.95em; margin-bottom:6px;">1. Hastighet</div>
  <div style="font-size:0.82em; color:#1C1C1C; line-height:1.6; margin-bottom:10px;">dplyr er treg på store datasett. På millioner av rader kan <code style="background:#F0EBE3; padding:1px 4px; border-radius:3px; font-family:'Fira Code',monospace;">data.table</code> gi 10–100× speedup.</div>
  <pre style="background:#F0EBE3;border:1px solid #D8D0C4;border-left:4px solid #6B8C7E;border-radius:6px;padding:0.5em 0.8em;font-family:'Fira Code','Courier New',monospace;font-size:0.72em;line-height:1.55;color:#1C1C1C;margin:0;">library(data.table)
dt &lt;- as.data.table(df)
dt[!is.na(x), .(snitt = mean(x)), by = gruppe]</pre>
  <div style="font-size:0.75em; color:#A89F96; margin-top:6px;"><code>dtplyr</code> gir dplyr-syntaks over data.table — beste av begge verdener.</div>
</div>
```

:::
::: {.column width="50%"}

```{=html}
<div style="border:1.5px solid #D8D0C4; border-radius:8px; padding:14px 16px; font-family:'Source Sans 3',sans-serif; height:100%;">
  <div style="font-weight:700; color:#B8734A; font-size:0.95em; margin-bottom:6px;">2. Avhengigheter</div>
  <div style="font-size:0.82em; color:#1C1C1C; line-height:1.6; margin-bottom:10px;">tidyverse installerer 30+ pakker og trekker med seg mange <em>dependencies</em>. Kan bli problematisk i:</div>
  <ul style="font-size:0.82em; color:#1C1C1C; line-height:1.8; padding-left:1.2em; margin:0;">
    <li>Produksjonsmiljøer med streng pakkekontroll</li>
    <li>R-pakker du lager selv — CRAN krever minimale imports</li>
    <li>Docker-images der størrelse er kritisk</li>
  </ul>
  <div style="font-size:0.75em; color:#A89F96; margin-top:10px;">Alternativ: importer kun pakken du trenger — <code>library(dplyr)</code>, ikke <code>library(tidyverse)</code>.</div>
</div>
```

:::
:::

---

## Ta det med deg

```{=html}
<div style="font-family:'Source Sans 3', sans-serif; margin-top:1.5em;">
  <div style="border:1.5px solid #B8734A; border-radius:8px; padding:18px 24px; background:rgba(184,115,74,0.05); max-width:640px; margin:0 auto;">
    <div style="font-weight:600; color:#B8734A; font-size:1em; margin-bottom:10px;">Én ting å gjøre i dag</div>
    <div style="font-size:1.05em; color:#1C1C1C; line-height:1.6;">Åpne et skript du har skrevet — legg til én seksjonsoverskrift med <code style="background:#F0EBE3; padding:1px 5px; border-radius:3px; font-family:'Fira Code',monospace;">Ctrl+Shift+R</code>.</div>
  </div>
</div>
```
